---
title: "Analyse ChIP-Seq de la protéine PDR1 chez Saccaromyces Cerevisiae"
author: "Gustavo Magaña López"
date: "20/12/2021"
output:
  bookdown::pdf_document2
header-includes:
    - \usepackage{fancyhdr}
    - \addtolength{\headheight}{1.0cm} % make more space for the header
    - \pagestyle{fancyplain} % use fancy for all pages except chapter start
    - \rhead{\includegraphics[height=1.2cm]{/home/gml/Documents/Master/M2_AMI2B/Omiques/projet/rendu/logo.png}} % right logo
    - \renewcommand{\headrulewidth}{0pt} % remove rule below header
bibliography: [packages.bib, articles.bib]
nocite: '@*'
---

pdf_document:
    toc: yes

```{r setup, include=FALSE}
knitr::opts_chunk$set(echo = F, warning = F, message = F)
.annotation.pkgs <- c(
  "ChIPpeakAnno",
  "GenomicFeatures",
  "TxDb.Scerevisiae.UCSC.sacCer3.sgdGene",
  "org.Sc.sgd.db",
  "org.Sc.sgd.db",
  "GO.db"
)
knitr::write_bib(
  c(.annotation.pkgs, 'bPeaks', 'knitr', 
    'rmarkdown', 'tidyverse', "here",
    'gridExtra', 'grid', 'cowplot', 'magick'
    ), 
  file = 'packages.bib'
)
library(here)
library(grid)
library(cowplot)
library(gridExtra)
library(png)
library(magrittr)
```

## Introduction

_Saccharomyces cerevisiae_ est une levure omniprésente dans le monde humain. 
Elle a une longue histoire qui accompagne celle de notre espèce. Elle est utilisé
depuis l'antiquité, notamment pour l'élaboration de pain et bière. 
Ses applications d'utilité se sont diversifiés. Il n'est pas étonnant que le génome 
de cet eucaryote unicellulaire modèle fait parti de ceux des espèces eucaryotes 
les plus étudiés et les mieux connus à ce jour. 


La régulation des gènes chez les eucaryotes est majoritairement opérée par l'action 
de facteurs de transcription qui se lient à l'ADN à proximité ou à l'intérieur 
de leurs gènes cibles. C'est justement ce mécanisme de régulation qui est exploité
par la technologie **ChIPSeq** qui peut être résumée en quatre étapes : 

* l'**immunoprécipitation** à la chromatine, processus permettant de sélectionner les séquences liées à une
protéine d'intérêt.
* Un **séquençage à haut débit** (ex. Illumina) 
* Traitement des données de séquençage, à savoir le filtrage des reads de
mauvaise qualité et l'alignement de ces séquences contre le génome de référence.
L'hypothèse est qu'un nombre plus important de reads sera obtenu près des séquences
auxquelles la protéine d'intérêt s'est fixée, ce qui produit des "peaks" autour des
séquences pertinentes (qui seraient les sites de promotion en amont des gènes
régulés par la protéine en question).
* Le **peak-calling**, processus permettant de séparer les _vrais peaks_ des
_peaks_ liés à des nombreux biais qui peuvent altérer les résultats 
(sur-amplification PCR, mauvaise qualité des reads, régions à motifs répétés, etc).


Notre protéine d'intérêt **PDR1** est considérée comme un régulateur positif de 
protéines pouvant être impliquées dans la perméabilité cellulaire. Ce projet se 
propose de rechercher des régions génomiques candidates en tant que site
promoteur de gènes régulés par la protéine PDR1 chez __S. cerevisiae__. 
L'objectif est de trouver à partir d'outils de référence dans l'analyse ChIPSeq 
une démarche optimisée pour la recherche de candidats et de comparer ces 
résultats aux informations connues pour cet organisme afin de la valider. 
Une quantité limitée de vrai pics est attendue après notre analyse peak-calling, 
car les facteurs de transcription sont généralement assez spécifiques.

\newpage
## Matériels et Méthodes

### Jeu de données
Le jeu de données utilisé correspond à celui centré sur __S. cerevisiae__ 
utilisé par l'équipe ayant réalisé l'article de description du logiciel **bPeaks** [@R-bPeaks].
Pour plus de détails, veuillez consulter l'article original.
Le jeu de données inclut donc huit fichiers, composés de: 

* le génome de l'organisme 
  * `genome_cerevisiae_SGD.fasta`, `genome_cerevisiae_SGD.fasta.fai` 
* les annotations 
  * `cerevisiae_geneInfo.gff3`, `cerevisiae_geneInfo.gff3.fai`
* le mapping de l'échantillon contrôle indexé 
  * `INPUT_ChIP-Seq_PDR1.bam`, `INPUT_ChIP-Seq_PDR1.bai`
* le mapping de l'échantillon principal **IP** indexé 
  * `IP_ChIP-Seq_PDR1.bam`, `IP_ChIP-Seq_PDR1.bai`

### Description des logiciels utilisés

Le logiciel bPeaks prend en compte les résultats obtenus des reads mapping (fichiers BAM)
des échantillons enrichis par la protéine d'intérêt et ceux du test contrôle obtenu sans cet
enrichissement, puis propose de filtrer les différents pics en prenant en considération quatre
paramètres sélectifs : 

* valeur du paramètre multiplicatif qui doit être combiné avec la valeur de la
profondeur de lecture moyenne à l'échelle du génome pour l'échantillon IP 
* valeur du paramètre multiplicatif qui doit être combiné avec la valeur de 
la profondeur de lecture moyenne à l'échelle du
génome pour l'échantillon contrôle ; 
* seuil pour considérer les valeurs $log_2(\frac{IP}{contr\hat{o}le})$ comme
suffisamment importantes pour être intéressantes ;
* seuil pour considérer $\frac{log_2(IP) + log_2(contr\hat{o}le)}{2}$ comme 
suffisamment important pour être intéressant. Ce paramètre garantit que
la région génomique analysée a une couverture de séquençage suffisante pour être fiable.
Il est possible de lancer plusieurs analyses successives en modifiant la valeur des paramètres
désirés, ce qui permet à terme de retenir les valeurs de paramètres optimaux maximisant la détection
de pics crédibles situés en amont de gène (et non-pas intragéniques) et distinct des biais décelés par
le contrôle.

L'outil peak-motifs du RSAT permet de détecter des séquences consensus plus ou moins
fiables correspondant aux sites précis de liaison de la protéine d'intérêt aux régions génomiques
candidates. Ces motifs sont confrontés à des tests statistiques afin de s'assurer de la crédibilité des
résultats obtenus. 

Le logiciel IGV propose d'afficher un génome annoté et de présenter le résultat d'alignement
de l'ensemble de reads à partir de fichiers BAM où se trouve les résultats d'un read mapping. Il offre
un large panel de fonctionnalité permettant la visualisation de ces résultats, et notamment l'affichage
des "peaks" représentant la forte représentation de reads alignés sur une séquence génomique
donnée du génome de référence. Il est ainsi possible de situer des régions promotrices et des gènes
connus et d'observer le résultat de l'alignement à ces emplacements spécifiques. Les reads sont
affichés dans leur sens de lecture sous le génome de référence aux niveaux des régions où ils
s'alignent.

Les scripts ont été élaborés sur Rstudio avec les package bpeaks et tinyverse. Le
téléchargement du shell Fish est nécéssaire pour l'exécution du script, qui a été réalisé en
collaboration avec Gustavo Magana Lopez.

\newpage


## Résultats
```{r results.import}
source(here("rendu/analyse_results.R"))
```

```{r igv, }
snq2 <- ggdraw() + draw_image(readPNG("snq2.png"))
pdr5 <- ggdraw() + draw_image(readPNG("pdr5.png"))

grid.arrange(snq2, pdr5, ncol=1, nrow=2)
```

```{r figures, fig.cap="ô à è"}
grid.arrange(plot1, plot2, ncol=1, nrow=2)
```


\newpage
## Références

<div id="refs"></div>

## Annexe

See \@ref(tab:table1)

```{r table1}
first.reg <- s.param.reg$coefficients
colnames(first.reg)[4] <- 'p value'
first.reg %>% 
  as.data.frame() %>% 
  dplyr::mutate_if(is.numeric, funs(as.character(signif(., 3)))) %>% 
  knitr::kable(caption="Estimation des coefficients pour prédire `before.ratio`")
```

```{r table2}
second.reg <- s.reg.total$coefficients
colnames(second.reg)[4] <- 'p value'
second.reg %>% 
  as.data.frame() %>% 
  dplyr::mutate_if(is.numeric, funs(as.character(signif(., 3)))) %>% 
  knitr::kable(caption="Estimation des coefficients pour prédire `bPeaksNumber`")
```

